【裁判字號】    90,簡上,53
【裁判日期】    921128
【裁判案由】    共同承租所有地
【裁判全文】
臺灣臺東地方法院民事判決  九十年度簡上字第五三號
    上  訴  人  丙○○
    訴訟代理人  張政衡律師
    被  上訴人  丁○○
    訴訟代理人  李泰宏律師
右當事人間請求共同承租所有地事件，上訴人對於中華民國九十年十月三日本院臺東
簡易庭九十年度東簡字第二五號第一審判決提起上訴並為訴之追加，本院於民國九十
二年十一月二十四日言詞辯論終結，判決如下：
    主      文
上訴及追加之訴均駁回。
第二審及追加之訴訟費用均由上訴人負擔。
    事實及理由
壹、程序方面：
  一、按於簡易程序之第二審程序為訴之變更或追加，非經他造同意不得為之，但有
      第二百五十五條第一項第二款「請求之基礎事實同一」、第三款「擴張或減縮
      應受判決事項之聲明」之情形不在此限，民事訴訟法第四百三十六條之一第三
      項、第四百四十六條第一項、第二百五十五條第一項第三款定有明文。本件上
      訴人於原審時原聲明請求：（一）被上訴人應就現向國有財產局北區辦事處花
      蓮分處所承租之台東縣太麻里鄉○○段第六八一、六八二、七三九地號土地（
      下稱系爭土地），於民國九十二年十二月三十一日租期屆滿前三個月內協同上
      訴人共同向出租機關辦理續租，權利義務各二分之一，如被上訴人於租期屆滿
      不願續租，則由上訴人單獨向出租機關承租；（二）被上訴人應協同上訴人向
      台東縣稅捐稽徵處申請就台東縣卑南鄉○○村○○路四一號房屋即如附圖所示
      Ｄ部分（下稱系爭房屋）納稅義務人，由被上訴人單獨納稅義務人，變更為上
      訴人與被上訴人共同納稅義務人，權利各二分之一，並於辦妥共同納稅義務人
      後，協同上訴人就該房屋基地向出租機關辦理共同承租，權利義務各二分之一
      ；（三）請求確認系爭第六八一地號土地上如附圖所示Ａ、Ｂ、Ｃ部分之鹿寮
      及Ｅ部分之鐵皮屋為兩造共有，各有二分之一所有權，被上訴人並應協同上訴
      人向出租機關辦理共同承租其基地。嗣於本院訴訟審理中，分別追加擴張減縮
      應受判決事項之聲明為：（一）被上訴人就現向國有財產局北區辦事處花蓮分
      處所承租之系爭第六八二、七三九地號土地，於九十二年十二月三十一日租期
      屆滿前三個月內向出租機關辦理續租時，應與上訴人共同辦理承租。如被上訴
      人租期屆滿不願續租，則由上訴人單獨向出租機關承租。如出租機關認為上訴
      人不符合承租規定而拒絕或駁回上訴人之共同或單獨承租之申請確定，則承租
      權之行使，由被上訴人單獨辦理；（二）被上訴人應同意上訴人向台東縣稅捐
      稽徵處申請就系爭房屋如附圖所示Ｄ部分之納稅義務人，由被上訴人單獨納稅
      義務人，變更為上訴人與被上訴人共同納稅義務人，權利義務各二分之一，並
      同意上訴人於辦妥共同納稅義務人後，就該房屋基地向出租機關辦理共同承租
      ，如稅捐稽徵機關認為由單獨納稅變更為共同納稅違背法律規定而拒絕或駁回
      其申請確定，或准予變更，但基地出租機關依法不予共同承租確定，則被上訴
      人對上開權利之行使，不受本判決之拘束；（三）請求確認系爭第六八一地號
      土地上如附圖所示Ａ部分之鹿寮為上訴人所有。揆諸前揭法律規定，應予准許
      。
  二、按確認法律關係之訴，非原告有即受確認判決之法律上利益者，不得提起之，
      民事訴訟法第二百四十七條第一項前段定有明文。而所謂「即受確認判決之法
      律上利益」，係指因法律關係之存否不明確，致原告在私法上之地位有受侵害
      之危險，而此項危險得以對於被告之確認判決予以除去之者而言（最高法院四
      十二年台上字第一○三一號判例參照）。查本件系爭第六八一地號土地上如附
      圖所示Ａ部分之鹿寮，上訴人主張其具有單獨所有權，惟依兩造所立之切結書
      則載為兩造共有，且被上訴人亦主張上訴人僅有處分權並無所有權，顯足使上
      訴人在私法上之地位受有侵害之危險，而此項危險確有以確認判決除去之必要
      ，從而上訴人提起訴之聲明第三項之確認之訴，自有即受確認判決之法律上利
      益，合先敘明。
貳、上訴人起訴主張：系爭土地於六十九年八月未登錄為國有前，係訴外人甲○○於
    五十六年六月二十五日將其占有之權利讓與訴外人即上訴人公公陳隨芳，訴外人
    陳隨芳本在其上蓋鹿寮養鹿，後將鹿寮租與被上訴人，每年租金為新台幣（下同
    ）三千元，土地則無償供被上訴人使用，然被上訴人僅支付數年租金，即未再支
    付，訴外人陳隨芳於七十五年四月六日死亡，系爭土地之占有由其繼承人繼承，
    嗣其繼承人將占有贈與上訴人，詎被上訴人竟將系爭土地以其自己名義單獨向國
    有財產局台灣北區辦事處台東分處承租；又因系爭土地上有未辦理保存登記之系
    爭房屋，被上訴主張係其自建，其稅籍亦僅登記被上訴人一人，兩造為此而於八
    十四年間協商，同意由上訴人補償系爭房屋之建築費用四十萬元予被上訴人，系
    爭土地及房屋則由兩造共有，此有訴外人乙○○見證之切結書（下稱系爭切結書
    ）為憑，該切結書既明示系爭土地及房屋為兩造所共同持有，則不僅對內有拘束
    雙方之效力，對外亦應有表彰兩造共同持有之功能，否則被上訴人於出賣時不徵
    求上訴人之同意，亦不與上訴人分享，善意之第三人，自無從得知上訴人為權利
    共有人，對上訴人之權利自無保障；再系爭土地為國有，不能為共同所有權登記
    ，然若以共同名義承租，則可達對外表彰共同之關係，地上建物因係違章建築，
    不能為合法之登記，亦僅能以共同為納稅義務人之方式，始能達其對外表彰之功
    能，系爭切結書雖無「承租」、「納稅義務人」之文字記載，但可解釋確有此含
    義，故依該切結書之約定，上訴人自得請求被上訴人就系爭土地向國有財產局北
    區辦事處共同辦理承租，並就系爭房屋變更兩造為共同納稅人。另原判決附圖所
    示Ａ部分為上訴公公陳隨芳所搭建，則該房屋自應為陳隨芳單獨所有，陳隨芳死
    亡後，上訴人因其他全體繼承人將繼承之權利贈與而取得單獨所有權，惟系爭切
    結書竟載為兩造共同持有，顯然影響上訴人所有權之完整，則上訴人本於民法第
    七百六十七條、九百六十二條之規定，亦有請求以判決確認之必要等語。並聲明
    ：
    （一）原判決廢棄；（二）被上訴人應就現向國有財產局北區辦事處花蓮分處所
    承租之系爭第六八二、七三九地號土地，於九十二年十二月三十一日租期屆滿前
    三個月內向出租機關辦理續租時，應與上訴人共同辦理承租。如被上訴人租期屆
    滿不願續租，則由上訴人單獨向出租機關承租。如出租機關認為上訴人不符合承
    租規定而拒絕或駁回上訴人之共同或單獨承租之申請確定，則承租權之行使，由
    被上訴人單獨辦理；（三）被上訴人應同意上訴人向台東縣稅捐稽徵處申請就系
    爭房屋如附圖所示Ｄ部分之納稅義務人，由被上訴人單獨納稅義務人，變更為上
    訴人與被上訴人共同納稅義務人，權利義務各二分之一，並同意上訴人於辦妥共
    同納稅義務人後，就該房屋基地向出租機關辦理共同承租。如稅捐稽徵機關認為
    由單獨納稅變更為共同納稅違背法律規定而拒絕或駁回其申請確定，或准予變更
    ，但基地出租機關依法不予共同承租確定，則被上訴人對上開權利之行使，不受
    本判決之拘束；（四）請求確認系爭第六八一地號土地上如附圖所示Ａ部分之鹿
    寮為上訴人所有。
參、被上訴人則以：本件上訴人依據系爭切結書提起本訴，欲命被上訴人偕同伊向出
    租機關辦理「共同承租」或「共同納稅人」之手續，但依該切結書之內容觀之，
    其真意係被上訴人如出賣系爭土地、房屋，應給付一半價金予上訴人，若未出賣
    ，上訴人則不得侵占上開房屋，其中並無被上訴人應偕同辦理「共同承租」或「
    共同納稅人」之義務存在，故上訴人主張被上訴人有上開「作為」之義務，於法
    自有未合。又「租賃」係契約之一種，必須雙方當事人意思表示合致，始得成立
    。而國有財產其非公用財產類之不動產而合於國有財產法第四十二條第一項第二
    款之規定者，其實際使用人固非不得依該條款規定申請租用，惟既未強制國有財
    產之管理機關必須與之成立租賃，是上訴人就系爭土地，縱合於上開條款規定得
    申請租用之條件，財政部國有財產局仍有准駁之權。再占有不代表能夠承租，故
    即使上訴人真有占有之事實，亦不表示上訴人有權承租，上訴人請求被上訴人與
    其共同辦理承租，亦屬無稽。況上訴人主張系爭第六八一地號土地上如附圖所示
    Ａ部分之鹿寮是其公公陳隨芳所建，陳隨芳死亡後，其繼承人將所有權贈與予上
    訴人，然上開建物既屬未辦保存登記之建物，則受讓人充其量僅取得處分權，並
    不能取得所有權，上訴人請求確認為其所有，亦有未合等語抗辯。並聲明：如主
    文第一項所示。
肆、按給付之訴之原告，雖須有私法上之給付請求權，其訴始有理由，又請求履行債
    務之訴，除被告自認原告所主張債權發生原因之事實外，應先由原告就其主張此
    項事實，負舉證之責任，必須證明其為真實後，被告於其抗辯事實，始應負證明
    之責任，此為舉證責任分擔之原則，最高法院二十九年上字第四九八號及四十三
    年台上字第三七七號分別著有判例可參。
伍、本件上訴人主張：系爭第六八一地號土地上如附圖所示Ａ部分之鹿寮為其公公陳
    隨芳所建，陳隨芳於七十五年四月六日死後，其繼承人將系爭土地之占有贈與上
    訴人，而兩造於八十四年一月八日訂立系爭切結書，上訴人並已依約給付被上訴
    人四十萬元一節，為被上訴人所不爭執，並有上訴人所提戶籍謄本、證明書、切
    結書等件附卷可稽，上訴人此部分之主張應可採信。另兩造對系爭土地現由被上
    訴人向國有財產局承租中，系爭房屋之納稅義務人為被上訴人一人一節，亦均不
    爭執，復有國有財產局臺灣北區辦事處台東分處九十一年一月二十九日台財產北
    東三字第○九一○○○○九四○號函及台東縣稅捐稽徵處九十一年三月十一日東
    稅財字第○九一○○○九七九○號函附稅籍資料各一件在卷足憑，亦足認此部分
    為真實。因此，兩造有爭執者在於：一、依據兩造所訂立之前開切結書，上訴人
    是否具有上訴聲明第二項、第三項之請求權基礎？二、上訴人對系爭第六八一地
    號土地上如附圖所示Ａ部分之鹿寮是否具有所有權？經查：
  一、上訴人主張：依系爭切結書所約定系爭土地及房屋之權利由兩造分享，而上訴
      人就系爭房屋又已給付建造費四十萬元等情觀之，可知為表彰兩造就系爭土地
      及房屋之共有權利，被上訴人負有將系爭土地於其承租期屆滿後與上訴人辦理
      共同承租之義務，若被上訴人不願續租，則應負同意由上訴人單獨承租之義務
      ；同時，被告就系爭建物負有變更為兩造共同納稅義務人後，再共同向國有財
      產局承租基地之義務云云，為被上訴所否認，並辯稱：系爭切結書僅係約定被
      上訴人如要出賣系爭土地、房屋，應給付一半價金予上訴人，若未出賣，上訴
      人則不得侵占上開房屋等語。經查前開切結書僅約定：「查本人（即被上訴人
      ）現正使用之土地坐落太麻里鄉○○段九五八、九五八之一、九五八之二、九
      五八之三、九五七之一地號（系爭土地重測前之地號）等五筆及毗鄰未登錄地
      ，合計面積零點三一０三公頃，確係本人與丙○○君（即上訴人）共同所持有
      ，上開土地俟後如欲讓渡他人或為他處分，情願徵得黃君同意後為之，一切權
      利平均分享，絕無異議。地上物及地上權或有加蓋，雙方共同持有。ＰＳ現有
      地上物得繼續使用黃君不得隨意侵犯。」等語，並無被上訴人須協同上訴人就
      系爭土地向國有財產局辦理承租，就系爭房屋向稅捐稽徵處申請為共同納稅義
      務人之約定，證人即在系爭切結書上簽名見證之村長乙○○亦證稱：當時伊所
      瞭解切結書之意思是上訴人給付被上訴人四十萬元，被上訴人同意將來土地出
      賣時，要給上訴人一半，究竟是承租權的一半、買賣價金的一半或土地之一半
      ，並不清楚，伊認為是買賣價金的一半，因為買賣當時兩造都知道被上訴人沒
      有所有權及承租權，只有占有權等語（見本院九十年十二月二十六日準備程序
      筆錄），足見當時兩造並未就被上訴人負有使上訴人成為共同承租人或共同納
      稅義務人之義務一事有所約定。況協力使上訴人成為系爭土地之承租人及系爭
      房屋之納稅義務人，乃一積極作為義務，與權利是否共有、共享屬於靜的權利
      歸屬不同，是尚難以該切結書記載「共同所持有」、「一切權利平均分享」、
      「權利一半」等語，即遽認上訴人具有請求被上訴人須就系爭土地於九十二年
      十二月三十一日租期屆滿前三個月內協同上訴人共同向出租機關辦理續租，權
      利義務各二分之一，如被上訴人於租期屆滿不願續租，則由上訴人單獨向出租
      機關承租；及被上訴人應協同上訴人向台東縣稅捐稽徵處申請就系爭建物變更
      為兩造為共同納稅義務人並共同承租基地之私法上請求權。是上訴人既無法證
      明其具有前揭私法上請求權，揆諸前開說明，上訴人此部分請求自無理由。
  二、按因繼承、強制執行、公用徵收或法院之判決，於登記前已取得不動產物權者
      ，非登記，不得處分其物權，民法第七百五十九條定有明文。上訴人又主張：
      系爭第六八一地號土地上如附圖所示Ａ部分之鹿寮為其公公陳隨芳所建，陳隨
      芳於七十五年四月六日死亡，系爭土地之占有由其繼承人繼承，嗣其繼承人將
      占有贈與上訴人，上訴人對上開鹿寮，自有所有權云云。然查如附圖所示Ａ部
      分之鹿寮係未經保存登記之建物，為兩造所不爭執，是該鹿寮雖為訴外人陳隨
      芳因建築而原始取得所有權，陳隨芳死亡後由陳隨芳之繼承人繼承其所有權，
      然該不動產所有權既未經登記，依前開規定，陳隨芳之繼承人即不得加以處分
      ，故縱陳隨芳之繼承人將其所有權讓與上訴人，上訴人亦無法取得該不動產之
      所有權，至多僅能取得事實處分權。因此，上訴人對該鹿寮既無所有權，其起
      訴請求確認該鹿寮為其所有，即無理由，應予駁回。
伍、綜上所述，本件上訴人依系爭切結書之法律關係，請求判決被上訴人應就現向國
    有財產局北區辦事處花蓮分處所承租之系爭第六八二、七三九地號土地，於九十
    二年十二月三十一日租期屆滿前三個月內向出租機關辦理續租時，應與上訴人共
    同辦理承租，如被上訴人租期屆滿不願續租，則由上訴人單獨向出租機關承租，
    如出租機關認為上訴人不符合承租規定而拒絕或駁回上訴人之共同或單獨承租之
    申請確定，則承租權之行使，由被上訴人單獨辦理；及被上訴人應同意上訴人向
    台東縣稅捐稽徵處申請就系爭房屋之納稅義務人，由被上訴人單獨納稅義務人，
    變更為上訴人與被上訴人共同納稅義務人，權利義務各二分之一，並同意上訴人
    於辦妥共同納稅義務人後，就該房屋基地向出租機關辦理共同承租；並依民法第
    七百六十七條及第九百六十二條請求確認系爭第六八一地號土地上如附圖所示Ａ
    部分之鹿寮為上訴人所有，為無理由，不應准許。原審為上訴人敗訴之判決，其
    理由雖未盡相同，但結論並無二致。上訴人上訴意旨指摘原判決不當，求予廢棄
    改判，准如上訴聲明之請求，為無理由，應予駁回。
陸、本件事證已臻明確，兩造其餘攻擊防禦方法及舉證，核與判決之基礎及結果無影
    響，無庸一一論列，附此敘明。
柒、據上論結，本件上訴及追加之訴均無理由，依民事訴訟法第四百三十六條之一第
    三項、第四百四十九條第二項、第一項、第七十八條，判決如主文。
中      華      民      國    九十二    年     十一     月    二十八    日
                            臺灣臺東地方法院民事庭
                                   審判長法官  李昆曄
                                         法官  廖建彥
                                         法官  黃明展
右為正本係照原本作成
不得上訴
中      華      民      國    九十二    年     十一     月    二十八    日
~B法院書記官  陳敏捷


司法院資訊處製作；財團法人民間司法改革基金會備份。
